【裁判字號】    91,訴,820
【裁判日期】    920311
【裁判案由】    清償債務
【裁判全文】
臺灣屏東地方法院民事判決  九十一年度訴字第八二○號
    原      告    乙○○
    訴訟代理人    林榮和律師
    複  代理人    盧永輝律師
    被      告    丙○○
    被      告    甲○○
右當事人間清償債務事件，本院判決如左：
    主      文
被告丙○○應給付原告新台幣壹佰肆拾參萬壹仟陸佰貳拾參元及自民國九十一年十月
三十日起至清償日止，按年息百分之五計算之利息。
被告甲○○應給付原告新台幣壹佰肆拾參萬壹仟陸佰貳拾參元及自民國九十一年十一
月一日起至清償日止，按年息百分之五計算之利息。
訴訟費用由被告各負擔二分之一。
本判決第一項於原告以新台幣肆拾柒萬柒仟元為被告丙○○供擔保後，得為假執行。
本判決第二項於原告以新台幣肆拾柒萬柒仟元為被告甲○○供擔保後，得為假執行。
    事      實
甲、原告方面：
一、聲明：求為判決除假執行供擔保金額外，餘如主文所示。
二、陳述：
（一）兩造之父陳其龍、母楊招娣二人於民國八十二年五月十五日提供所有座落屏東
      縣高樹鄉○○段第二二一地號及同鄉○○段一四六地號等二筆土地（下稱系爭
      土地）為共同擔保向屏東縣高樹鄉農會設定權利價值最高限額新台幣（下同）
      一千八百五十九萬元之抵押權登記後再由兩造之母楊招娣於八十二年五月十九
      日具名為借款人向上開農會借款一千四百三十萬元，兩造之父陳其龍則為連帶
      保證人。
（二）兩造之母楊招娣借得上述金錢後，由原告於八十七年六月一日及九十年六月二
      十七日代向上開農會償還其中本息八十四萬四千八百七十元；惟因兩造之父陳
      其龍於八十六年八月二十日亡故，兩造之母楊招娣議亦於九十年九月十八日去
      世。而兩造之母故世後，其全體繼承人除兩造外，尚有陳文雄、陳琴嬌、陳鳳
      嬌等三人，但陳文雄、陳琴嬌、陳鳳嬌等三人業於九十年十一月十六日具狀表
      示拋棄繼承，並經本院准予核備在案。故兩造之母過世後，其繼承人僅有原告
      及被告丙○○、甲○○等三人，因兩造之母生前向高樹鄉農會之貸款尚欠一千
      三百五十萬元，而由高樹鄉農會之繼受人台灣土地銀行以兩造為連帶債務人，
      除向本院聲請拍賣座落屏東縣高樹鄉○○段第二二一、二二二、二二三、二二
      四地號等土地外，再拍賣原告所有座落屏東縣高樹鄉○○段一四七地號土地一
      筆，得款三百四十五萬元求償。
（三）茲按原告既分別於八十七年六月一日及九十年六月二十七日代兩造之母向高樹
      鄉農會償還其中借款本息八十四萬四千八百七十元，依民法第三百十二條前段
      之規定，原告於清償之限度內承受債權人之權利，亦即原告得向兩造之母求償
      八十四萬四千八百七十元，但兩造之母於九十年九月十八日去世，由兩造承受
      其財產上之一切權利義務，則原告承受之向上開農會償還其中本息八十四萬四
      千八百七十元；惟因兩造之父陳其龍之八十四萬四千八百七十元之債務，應由
      原告及被告等負連帶清償之責，又依民法第二百八十條規定，連帶債務人相互
      間除法律另有規定或契約另有訂定外，應平均分擔義務，故原告承受之上開債
      權應由原告及被告等平均分擔償還，則原告得向被告等各自求償二十八萬一千
      六百二十三元（８４４８７０／３＝２８１６２３元）及自起訴狀繕本送達翌
      日起至清償日止按年息百分之五計算之法定利息。又兩造之母去世後，尚欠高
      樹鄉農會一千三百五十萬元，由兩造繼承該債務並負連帶清償責任，但高樹鄉
      農會之繼受人台灣土地銀行竟聲請拍賣原告所有座落屏東縣高樹鄉○○段一四
      七地號土地，得款三百四十五萬元作為其中部分之清償，依連帶債務人相互間
      應平均分擔義務及民法第二百八十一條之規定即連帶債務人中之一人，因清償
      、提存、抵銷或混同，致他債務人同免責任者，得向他債務人請求償還各自分
      擔之部分，原告亦得向被告各自請求一百十五萬元（0000000／３＝0
      000000元），及自起訴狀繕本送達翌日起至清償日止按年息百分之五計
      算之法定利息。合計原告應向被告等各請求之金額為一百四十三萬一千六百二
      十三元及上開法定利息。
（四）對被告之抗辯所為陳述：（１）依被告提出之切結書內容，陳文雄已自承以父
      母土地貸款由伊使用，日後利息及母金全由陳文雄負擔償還，原告否認有使用
      其中貸款一百二十五萬元，茍原告有使用一百二十五萬元，陳文雄何以仍要負
      責全部歸還？且陳文雄未要求原告立切結書歸還？被告應就原告有如何使用其
      中借款一百二十五萬元，負舉証責任。原告否認被告所舉証人陳文雄之結証，
      況陳文雄未提出憑証証之。（２）養豬疏困優惠貸款八十萬元，仍係以兩造之
      父母所有同上二筆土地為擔保，但未實際有貸到八十萬元，係陳文雄要求高樹
      鄉農會將前述所貸一千四百三十萬元，將其中八十萬元轉帳為養豬紓困貸款，
      原貸款一千四百三十萬元則減為一千三百五十萬元，如此陳文雄就一千四百三
      十萬元，其中八十萬元可享優惠利息而已，此請票傳証人鍾群林可証。是原告
      要無以兩造父母前開土地二筆向高樹鄉農會貸款八十萬元作養豬紓困。（３）
      被告抗辯座落屏東縣高樹鄉○○段第一四七號土地為兩造之祖產，被拍賣償
      還貸款，原告不應向被告請求分擔償還云云。惟；該第一四七號土地為原告所
      有，有原告呈庭之土地謄本可稽。（４）兩造之父母所有土地向高樹鄉農會所
    貸一千四百三十萬元（含養豬紓困八十萬元在內），雖係由訴外人陳文雄使用，
    惟債務人係兩造之母楊招娣，原告替母親楊招娣代償債務，依法自得向被告請求
    分擔償還。
三、證據：提出抵押權設定契約書、系爭土地登記簿、戶籍謄本、本院  九十年度執
    字第一一九八○、一一九八○之一、一一九八○之二號強制執行金額計算書分配
    表、本院九十年十一月二十一日屏院民智字第九十繼五三○號陳文雄、陳琴嬌、
    陳鳳嬌拋棄繼承准予備查函影本各一份等為證，並聲請訊問證人鍾郡林。
乙、被告方面：
一、聲明：原告之訴駁回。如受不利之判決，願預供擔保，請准免為假執行。
二、陳述：
（一）原告及訴外人陳文雄利用兩造兩造之父陳其龍、母楊招娣提供系爭土地為共同
      擔保向屏東縣高樹鄉農會辦理抵押借款一千四百三十萬元，上開款項則由原告
      使用一百二十五萬元，餘由陳文雄使用，有切結書可憑。嗣後原告於民國八十
      六年間，因養豬口蹄疫，為紓困辦理優惠貸款，原告商請陳文雄以兩造父母之
      系爭土地為擔保向屏東縣高樹鄉農會貸借八十萬元，該八十萬元由農會轉償，
      原告向陳文雄之妻蕭秀梅拿取八十萬元，原告按月給付八十萬元之利息，並於
      八十九年五月十日清償完畢。基上，顯示前開所借一千四百三十萬元中原告已
      使用一百二十五萬元，而後於八十六年五月間又因口蹄疫紓困貸款八十萬元，
      合計原告以使用上開一千四百三十萬元中之二百零五萬元，原告不得再向被告
      等求償。
（二）至於原告以其所有坐落屏東縣高樹鄉○○段一四七地號土地被農會拍賣三百四
      十五萬元部分：查該地係兩造母親之父親所有，而原告祖父死亡，至民法繼承
      編規定應依當時之習慣辦理繼承給惟一原告乙○○（出生六個月），亦屬祖產
      之一部分，並非原告用自己賺來的錢所購置。易言之，該一七四地`號土地亦
      屬兩造之祖產，今經拍賣，亦屬兩造之損失，原告何能轉向被告請求分擔損失
      ，實際上被告等亦是受害人，是其請求號無理由。
（三）本件向高樹鄉農會之貸款一千四百三十萬元是兩造二哥陳文雄以系爭土地用父
      母名義借款，在借款以後過了二、三年，為被告等發覺，父母才出面要陳文雄
      簽立切結書。由陳文雄借款償還責任，其中原告並簽名承認有使用其中借款一
      百二十五萬元。
三、證據：提出切結書影本一份，並聲請訊問證人陳文雄、蕭秀梅、李欣龍、田慶德
    等人。
    理      由
一、原告原起訴請求被告應各給付原告一百四十三萬一千六百二十三元，及各就其中
    二十八萬一千六百二十三元自九十年九月十八日起，各就其中一百一十五萬元自
    九十一年九月二十四日起，均按年息百分之五計算之利息，嗣於訴狀送達後，減
    縮利息之請求，均自起訴狀繕本送達翌日起按年息百分之五計算之利息，核符民
    事訴訟法第二百五十五條第一項但書第三款規定，應予准許，合先敘明。
二、原告主張：兩造父母生前以系爭土地抵押借款一千四百三十萬元，由原告於八十
    七年六月一日及九十年六月二十七日代向上開農會償還其中本息八十四萬四千八
    百七十元。兩造之父母過世後，其繼承人僅有原告及被告丙○○、甲○○等三人
    ，因兩造之母生前向高樹鄉農會之貸款尚欠一千三百五十萬元，而由高樹鄉農會
    之繼受人台灣土地銀行以兩造為連帶債務人，拍賣原告所有坐落屏東縣高樹鄉○○段一四七地號土地一筆，得償三百四十五萬元。依民法第三百十二條前段之規
    定，原告於清償之限度內承受債權人之權利，亦即原告得向兩造之母求償八十四
    萬四千八百七十元，但兩造之母於九十年九月十八日去世，由兩造承受其財產上
    之一切權利義務，則原告承受之向上開農會償還其中本息八十四萬四千八百七十
    元之債權，依民法第二百八十條規定，原告承受之上開債權應由原告及被告等平
    均分擔償還，則原告得向被告等各自求償二十八萬一千六百二十三元及法定利息
    。又兩造之母去世後，尚欠高樹鄉農會一千三百五十萬元，由兩造繼承該債務並
    負連帶清償責任，但高樹鄉農會之繼受人台灣土地銀行竟聲請拍賣原告所有坐落
    屏東縣高樹鄉○○段一四七地號土地，得款三百四十五萬元作為其中部分之清償
    ，依連帶債務人相互間應平均分擔義務及民法第二百八十一條之規定，原告亦得
    向被告各自請求一百十五萬元及法定利息。合計原告得向被告等各請求之金額為
    一百四十三萬一千六百二十三元及上開法定利息等語。被告則以：原告及訴外人
    陳文雄利用兩造之父陳其龍、母楊招娣提供系爭土地為共同擔保向屏東縣高樹鄉
    農會辦理抵押借款一千四百三十萬元，上開款項則由原告使用一百二十五萬元，
    餘由陳文雄使用，有切結書可憑。嗣後原告於八十六年間，因養豬口蹄疫，為紓
    困辦理優惠貸款，商請陳文雄以兩造父母之系爭土地為擔保向屏東縣高樹鄉農會
    貸借八十萬元，該八十萬元由農會轉償，原告向陳文雄之妻蕭秀梅拿取八十萬元
    ，原告按月給付八十萬元之利息，並於八十九年五月十日清償完畢。顯示前開所
    借一千四百三十萬元中原告已使用一百二十五萬元，而後於八十六年五月間又因
    口蹄疫紓困貸款八十萬元，合計原告以使用上開一千四百三十萬元中之二百零五
    萬元，原告不得再向被告等求償等語作為抗辯。
二、兩造不爭執之事實：兩造父母生前以系爭土地抵押借款一千四百三十萬元，由原
    告於八十七年六月一日及九十年六月二十七日代向上開高樹鄉農會償還其中本息
    八十四萬四千八百七十元。又兩造父母生前向高樹鄉農會之貸款尚欠一千三百五
    十萬元，而由高樹鄉農會之繼受人台灣土地銀行以兩造為連帶債務人，拍賣原告
    所有座落屏東縣高樹鄉○○段一四七地號土地一筆，得償三百四十五萬元之事實
    ，有原告提出之抵押權設定契約書、系爭土地登記簿、本院九十年度執字第一一
    九八○之二號強制執行金額計算書分配表，並為被告所不爭執，堪信為真實。
三、本件之爭點：被告提出之切結書是否足以證明系爭借款由原告與陳文雄共同借用
    ，而應由原告與陳文雄連帶負清償之責？又被告等是否因而免除給付原告如主文
    所示之金額及法定利息？
四、本院之判斷：
（一）被告提出之切結書，業經證人陳文雄到庭證實為其書寫，且經兩造父母於生前
      立會無誤，並經證人即陳文雄之妻蕭秀梅到庭證稱屬實，原告亦不否認切結書
      之真正。依據切結書首揭文義載明「立切結書人陳文雄所有提供父親陳其龍、
      母親楊招娣土地貸款由切結人使用日後利息及母金全部由陳文雄負擔償還，如
      有不實應負法律責任。」及據證人即切結書見簽（證）人田慶德到庭結稱：「
      這份切結書形式與實質是真正，實際借款人是陳文雄。」等語，足以證明系爭
      借款係由陳文雄以系爭土地借貸使用。
（二）原告雖否認自系爭借款中取用一百二十五萬元及以系爭土地紓困貸借八十萬元
      ；但查切結書內記載：「一、陳文雄使用金額新台幣壹仟參佰零伍萬元正」「
      二、乙○○使用金額新台幣壹佰貳伍萬元正」，原告乙○○並在其內簽名。又
      依據證人陳文雄證稱：伊有將貸款總數一千四百多萬中之一百二十五萬元陸續
      交給乙○○等語及田慶德結稱：「陳文雄將借款的一部分，拿給乙○○使用一
      百二十幾萬元。」等語，應足證明原告有向陳文雄自系爭貸款中收取一百二十
      五萬元。另據證人陳文雄證稱：「原告去申請紓困貸款八十萬元時，抵押品是
      用我父母的土地（系爭土地）去申請的，因我是代書，就交給我去辦理，所以
      我將錢交給乙○○。」等語，證人即原告之女婿李欣龍亦證稱：「其（原告）
      曾經向陳文雄拿過八十萬元，所以才簽立本票給陳文雄。」，且田慶德結稱：
      口蹄疫紓困貸款是伊在高樹鄉農會任職時由伊承辦，原告事後有拿八十萬元償
      還這筆貸款等語，亦足證明原告有申辦貸得紓困貸款八十萬元及已還款之事實
      。
（三）系爭借款係以系爭土地向高樹鄉農會貸借，而兩造之父母生前均為系爭借款之
      連帶債務人，此有原告提出之抵押權設定契約書、系爭土地登記簿為證，並為
      被告所不爭執，堪信為真實。則陳文雄雖為系爭借款之借款人及原告有自系爭
      借款中取用一百二十五萬元及以系爭土地紓困貸借八十萬元，然此只能證明原
      告向陳文雄拿取系爭借款之部分款項使用，及原告曾紓困貸借之事實，則原告
      向陳文雄拿取一百二十五萬元之部分，要屬陳文雄與原告間之債權債務關係，
      至於八十萬元部分，原告亦已償還農會。又陳文雄雖書立切結書表明願負償還
      全部系爭借款本息之責任，亦僅係其對兩造父母承諾願負系爭借款之責，究仍
      不能免除兩造父母生前向債權人高樹鄉農會借貸系爭款項之連帶債務責任。
（四）按就債之履行有利害關係之第三人為清償者，於其清償之限度內承受債權人之
      權利，民法第三百十二條前段定有明文。本件原告既分別於八十七年六月一日
      及九十年六月二十七日代兩造之母向高樹鄉農會償還其中借款本息八十四萬四
      千八百七十元，依上開法條規定，原告於清償之限度內承受債權人之權利，亦
      即原告得向兩造之母求償八十四萬四千八百七十元，但兩造之母於九十年九月
      十八日去世，由兩造繼承其財產上之一切權利義務，則原告承受之向上開農會
      償還其中本息八十四萬四千八百七十元之債權，應由原告及被告等負連帶清償
      之責。次按民法第二百八十條規定，連帶債務人相互間除法律另有規定或契約
      另有訂定外，應平均分擔義務，故原告承受之上開債權應由原告及被告等平均
      分擔償還，則原告得向被告等各自求償二十八萬一千六百二十三元（８４４８
      ７０／３＝２８１６２３元）及各如主文所示日期起算之法定利息。又兩造之
      母去世後，尚欠高樹鄉農會一千三百五十萬元，由兩造繼承該債務並負連帶清
      償責任，但高樹鄉農會之繼受人台灣土地銀行竟聲請拍賣原告所有坐落屏東縣
      高樹鄉○○段一四七地號土地，得款三百四十五萬元作為其中部分之清償，依
      連帶債務人相互間應平均分擔義務及民法第二百八十一條之規定即連帶債務人
      中之一人，因清償、提存、抵銷或混同，致他債務人同免責任者，得向他債務
      人請求償還各自分擔之部分之規定，原告亦得向被告各自請求一百十五萬元（
      0000000／３＝0000000元），及各如主文所示日期起算之法定
      利息。綜上所述，原告依據代位清償及連帶債權債務之法律關係，訴請被告各
      應給付原告如主文所示金額合計各一百四十三萬一千六百二十三元及各如主文
      所示日期起算之法定利息，核屬有據，應予准許。
（五）本件事證已經明確，兩造其餘之攻擊、防禦方法與舉證，並不影響本判決之基
      礎，爰不逐一論述，附此敘明。
（六）原告陳明願供擔保，聲請為假執行之宣告，核亦無不合，爰各酌定相當之擔保
      金額，併准許之。
據上論結，本件原告之訴為有理由，依民事訴訟法第七十八條、第八十五條第一項前
段、第三百九十條第二項，判決如主文。
中      華      民      國    九十二    年      三      月      十一    日
                                        臺灣屏東地方法院民事第二庭
~B法      官  胡晏彰
右為正本係照原本作成。
如對本判決上訴應於判決送達後二十日內向本院提出上訴狀。
~B法院書記官  謝天祥
中      華      民      國    九十二    年      三      月     十一     日


司法院資訊處製作；財團法人民間司法改革基金會備份。
